臺灣臺北地方法院民事判決　　　　　　　　　　　　　九十三年度訴字第四八二號
　　原　　　告　乙○○
　　訴訟代理人　黃勝和律師
　　　　　　　　賴玉梅律師
　　　　　　　　黃紀錄律師
　　複　代理人　周福珊律師
　　被　　　告　勝昌製藥廠股份有限公司
　　法定代理人　陳伯川
　　訴訟代理人　陳井星律師
　　複　代理人　甲○○
右當事人間損害賠償事件，本院於民國九十三年六月十七日言詞辯論終結，判決如左
：
    主  文
原告之訴及假執行之聲請均駁回。
訴訟費用由原告負擔。
    事實及理由
一、原告聲明：(1)被告應給付原告新台幣（下同）一百一十五萬五千五百零九元，及
    自起訴狀繕本送達翌日起至清償日止，按年息百分之五計算之利息。(2)願供擔保
    請准宣告免假執行。並陳述：
  (1)原告自民國八十三年起於台東市○○路○段一七六號，經營大春中醫醫院（下稱
    大春醫院）因原告努力經營，使醫院之利潤維持頗高水準，大春醫院所需科學中
    藥有部分係向訴外人柯龍飛營之豐隆藥行訂購，豐隆藥行為被告之經銷商。故發
    票應由被告開立給豐隆藥行，再由豐隆藥行開給原告，然因豐隆藥行非發票使用
    戶，故由豐隆藥行請求被告直接開立給原告，此為被告所明知。因豐隆藥行主張
    依行銷合約，被告應支付年終行銷業績獎金，因被告拒不支付，故豐隆藥行主張
    與應付貨款抵銷。惟原告與柯龍飛訂購中藥，係直接向柯龍飛下單，柯龍飛從未
    以被告代理商名義與原告交易，被告明知原告未直接向伊購買中藥，卻持「跳開
    發票」向原告主張截至八十九年三月止，積欠貨款總計二百六十九萬三千三百一
    十一元，明顯有故意或過失。
  (2)又被告與豐隆藥行有貨款與年終行銷業績獎金之糾紛，被告要求豐隆藥行如要再
    向被告進貨，必須簽發本票擔保，應要求原告背書，原告因與豐隆藥行交易往來
    多年，有相當情誼，故在柯龍飛簽發面額二百六十萬元之本票加以背書。然在豐
    隆藥行交付該本票予被告，即從未再向被告進貨，故該本票債權並未發生，自不
    得行使票據權利。被告持本票再次向法院聲請假扣押，主張原告積欠票款二百萬
    元，被告顯有故意或過失。被告持有由柯龍飛簽發經原告背書之面額二百六十萬
    元之本票乙紙，作為前開原告積欠被告貨款二百六十九萬三千三百一十一元之擔
    保等理由，向台灣台東地方法院起訴請求，且被告在起訴前，其就前揭貨款已先
    向花蓮地方法院就原告之財產聲請假扣押，經法院准許後，即就中央健康保險局
    東區分局應給付原告醫療費用等款項予以假扣押，假扣押之金額為二百七十一萬
    二千五百零五元。另被告主張原告積欠之債務雖僅一筆，但其卻又持前開經原告
    背書之面額二百六十萬元本票乙紙向台灣花蓮地方法院就原告之財產聲請假扣押
    ，又對中央健康保險局東區分局應給付予原告之醫療費用二百零一萬八千七百一
    十元予以扣押。被告前向台東地方法院起訴請求原告應給付貨款二百六十九萬三
    千三百一十一元部分，經台東地方法院、花蓮高分院、最高法院均認為因原告與
    被告間無買賣契約存在，故判決被告敗訴確定。
  (3)被告於台東地方法院受敗訴判決後，原告曾向花蓮地方法院聲請撤銷前開八十九
    年度裁全字第二三○號假扣押裁定，經台灣花蓮地方法院准許撤銷前開假扣押裁
    定，又花蓮高分院駁回被告上訴，被告亦曾向花蓮地方法院聲請撤銷前開二百零
    一萬八千七百一十元假扣押裁定，花蓮地方法院亦准許撤銷假扣押。
  (4)原告依民事訴訟法第五百三十一條、第一百八十四條、第一百九十五條第一項規
    定，請求損害賠償，所受損害計為一百一十五萬五千五百零九元：
    原告受有利息損失一十五萬五千五百零九元：
      １原告依全民健康保險特約醫事服務機構合約第十八條之規定，原得於提出申
        請後三十日內受領健保局醫療費用給付，唯因被告假扣押查封原告對健保局
        之債權，健保局依法院之扣押命令未如期對原告給付，原告因此受有利息之
        損失，且該利息損失應自原告得受領之日起算（除附表一編號１係查封後即
        由健保局解送法院，應以法院查封日為利息起算日外，其餘均自原告申請後
        一個月計算）至領取之前一日止（如附表一所示）。
      ２花蓮地院八十九年度執全字第一三六號假扣押強制執行案件之查封命令係於
        九十年三月七日撤銷，健保局係於九十年三月八日始將應付之醫療費用給付
        原告，原告請求利息損失應計算至九十年三月七日止。花蓮地院九十年執全
        字第六八號假扣押強制執行案件之查封命令係於九十一年十二月十七日通知
        健保局撤銷，健保局於九十一年十二月十九日始收受通知，而健保局係於九
        十二年一月二日始將應付之醫療費用給付原告，原告請求利息損失應計算到
        九十二年一月一日止（如附表二所示）。
    被告不當之假扣押行為，造成原告信譽嚴重受損，大春醫院亦因無健保收入，
      致無力負擔龐大行政開銷，多位優秀醫師及醫事人員亦因對原告債信產生疑慮
      而陸續離職，大春醫院則因優秀醫師離職而迅速沒落，許多病患不到大春醫院
      就診，醫院收入明顯減少，惡性循環之下，終致原告無法繼續經營，數十年之
      心血，俱毀於被告不當之假扣押行為，以被告事業龐大，原告僅向被告請求區
      區一百萬元精神上損害賠償。
二、被告聲明：(1)原告之訴駁回。(2)如受不利判決，願供現金或彰化銀行可轉讓定期
    存單為擔保，請准免假執行。並陳述：
  (1)就原告所述事實，前揭二件假扣押之聲請，被告係就請求給付「貨款」及「票款
    」，分別提出事實及證據聲請假扣押裁定併予起訴，縱該本案訴訟嗣後敗訴確，
    應係假扣押以後情事變更，並無自始不當之情事，且亦均為合法及正當權利之行
    使，被告無損害賠償責任可言。本件被告未曾為民事訴訟法第五百二十九條第二
    項及第五百三十條第三項規定之情形，則原告援引最高法院五十八年台上第一四
    二一號判例，主張被告不論有無故意或過失均負賠償之責，顯無理由。
  (2)原告請求精神上損害賠償，於法無據。又九十一年被告依法聲請裁定取回擔保金
    同時，亦分別於九十一年二月二十六日以台北郵局敦南支局第七九六號存證信函
    ，及九十一年十月八日同上支局第六五五號存證信函，通知原告聲明主張權利在
    案，而原告無任何主張或請求。
三、原告原先請求被告應給付一百一十八萬二千九百三十七元及自起訴狀繕本送達翌
    日起至清償日止，按年息百分之五計算之利息，嗣減縮為被告應給付一百一十五
    萬五千五百零九元及自起訴狀繕本送達翌日起至清償日止，按年息百分之五計算
    之利息（本院卷第一三八頁、第一三九頁），依民事訴訟法第二百五十五條第一
    項第三款規定，應予准許。
四、按民事訴訟法第五百三十一條第一項係規定：假扣押裁定因自始不當而撤銷，或
    因第五百二十九條第四項及第五百三十條第三項之規定而撤銷者，債權人應賠償
    債務人因假扣押或供擔保所受之損害。所謂假扣押裁定因自始不當而撤銷者，係
    指對於假扣押裁定抗告，經抗告法院依命假扣押客觀存在之情形，認為不應為此
    裁定而撤銷之情形而言，若係因本案訴訟敗訴確定而撤銷該裁定，僅屬因命假扣
    押以後之情事變更而撤銷，尚非所謂因自始不當而撤銷（最高法院六十七年台上
    字第一四七號判例意旨可資參照）。換言之，如果係假扣押之債權人提出之本案
    訴訟受敗訴確定之情形，債務人聲請撤銷假扣押者，若無假扣押自始不當之情形
    時，其並不能根據民事訴訟法第五百三十一條第一項之規定，請求假扣押債權人
    應賠償假扣押債務人因假扣押所受之損害。本件原告依民事訴訟法第五百三十一
    條第一項之規定，請求被告應賠償其受假扣押而遭受之損害云云，被告抗辯無該
    條項之適用，茲析述如次：
  (1)經本院調閱台灣花蓮地方法院八十九年度裁全字第二三○號假扣押卷、九十年度
    裁全字第七五號假扣押卷（均含執行卷）查明，就保全程序之部分：
    １被告於八十九年六月五日以原告積欠其貨款二百六十九萬三千三百一十一元為
      由，向法院聲請假扣押原告之財產，經花蓮地方法院八十九年六月五日裁定准
      許假扣押（八十九年度裁全字第二三○號假扣押），被告提供擔保後聲請假扣
      押執行（八十九年度執全字第一三六號），執行法院於核發扣押命令予中央健
      康保險局東區分局（下稱東區分局），扣押東區分局應於八十九年七月十二日
      核發給原告之二萬五千三百五十七元（八十九年四、五月份之醫療費用，見第
      一三六號假扣押執行卷第二二頁，嗣原告於九十一年二月一日領回）。執行法
      院另於九十年二月二十日發禁止收取命令，禁止原告對東區分局收取二百六十
      八萬七千一百四十八元，該項禁止收取命令於九十年二月二十四日送達於原告
      。另雖然東區分局將於八十九年八月二十五日應發給原告之五十一萬六千零七
      十元（八十九年六月份之醫療費用，見第一三六號假扣押執行卷第三○頁）、
      於八十九年十月二日應發給原告之五十八萬七千二百六十五元（八十九年七月
      份之醫療費用，見第一三六號假扣押執行卷第三四頁）支票二紙交付執行法院
      ，惟該執行法院均以非屬於假扣押範圍，而予檢還東區分局。
    ２被告另於九十年二月九日以持有原告背書之面額二百萬元之本票為由，再向法
      院聲請假扣押原告之財產，經花蓮地方法院九十年二月九日裁定准許假扣押（
      九十年度裁全字第七五號假扣押），被告提供擔保後聲請假扣押執行（九十年
      度執全字第六八號），執行法院於九十年三月二十三日發禁止收取命令，禁止
      原告對東區分局收取醫療費用款項，該禁止收取命令於九十年三月二十七日送
      達原告。
    ３小結：原告主張其因假扣押執行，以致於其在東區分局可以請領之八十九年四
      月至九月份、九十年一月份醫療費用均無法領取等情，可信為真實。
  (2)然而就本案訴訟之部分，被告對原告起訴請求給付貨款、給付票款均受敗訴確定
    ，亦有台灣台東地方法院八十九年度訴字第一四七號給付貨款卷、台灣高等法院
    花蓮分院九十年度上字第二七號給付貨款卷、最高法院九十年度台上字第二三六
    九號給付貨款民事卷證可參。惟本案訴訟受敗訴判決，涉及民事訴訟法之舉證責
    任分配原則，以定何一當事人應受敗訴判決，屬於假扣押後情事變更之情形，並
    不能遽以推論一開始假扣押保全程序有自始不當之情形。況且，前揭二份假扣押
    裁定，原告均未提出抗告，且依被告在聲請假扣押時，分別提出統一發票、本票
    為證，在統一發票之部分買受人係記載「大春中醫醫院」，而二百萬元本票之背
    書人亦係「大春中醫醫院（乙○○）」，被告向法院聲請請求准許假扣押裁定，
    難認為有自始不當之情形，故原告僅被告事後之本案訴訟敗訴，即依民事訴訟法
    第五百三十一條第一項規定，請求被告負損害賠償責任，於法不合。
五、原告另主張依民法第一百八十四條、第一百九十五條第一項規定，請求侵權行為
    損害賠償云云，惟如前所述，被告於聲請假扣押裁定時，分別提出統一發票、本
    票為證，統一發票買受人係記載「大春中醫醫院」，二百萬元本票之背書人亦係
    「大春中醫醫院（乙○○）」，原告亦不否認該證物真實性，即無虛偽不實之情
    形。且任何人僅須釋明日後不能強制執行或有甚難執行之虞者，而欲保全日後之
    強制執行，即得向法院聲請對債務人為假扣押程序（亦可提供擔保以補釋明之不
    足，民事訴訟法第五百二十六條第二項定有明文），並不以將來本案訴訟一定需
    獲得勝訴判決為必要。故被告欲保全日後強制執行程序，其提供擔保請求法院為
    假扣押程序，係依法行使權利，難認屬於故意或過失之侵權行為，故原告依民法
    第一百八十四條、第一百八十五條第一項規定，請求被告賠償云云，於法無據。
六、綜上所述，被告固然提供擔保，聲請對原告假扣押執行（花蓮地方法院八十九年
    度裁全字第二三○號假扣押卷、九十年度裁全字第七五號假扣押卷），以致於其
    在中央健康保險局東區分局可以請領之八十九年四月至九月份、九十年一月份醫
    療費用均無法領取，惟被告本案訴訟獲得敗訴判決，並非假扣押裁定自始不當之
    情形，與民事訴訟法第五百三十一條第一項之構成要件不合，且亦無民法第一百
    八十四條、第一百八十五條第一項所定之侵權行為之情形，原告請求被告應賠償
    如附表一、二所示之利息損失一十五萬五千五百零九元、名譽損失一百萬元及自
    起訴狀繕本送達翌日起至清償日止，按年息百分之五計算之利息，為無理由，應
    予駁回。
七、原告之訴既經駁回，其假執行之聲請亦失所附麗，應一併駁回之。
八、本件事證已臻明確，兩造其餘攻擊防禦方法及舉證，與本判決結果不生影響，無
    贅述必要，併予敘明。
九、訴訟費用負擔之依據：民事訴訟法第七十八條。
中　　　華　　　民　　　國　　九十三　　年　　　七　　　月　　三十    日
                                  民事第一庭
                                      法  官   呂淑玲
正本係照原本作成
如對本判決上訴，須於判決送達後二十日內向本院提出上訴狀。
中      華      民      國    九十三    年      七      月    三十    日
                                      書記官   方美雲
